【裁判字號】    89,簡上,87
【裁判日期】    890802
【裁判案由】    給付補償金
【裁判全文】
臺灣台北地方法院民事判決  八十九年簡上字第八十七號
    上  訴  人  乙○○
    訴訟代理人  徐南城律師
    複  代理人  甲○○
                丁○○
    被上訴人    丙○○
    訴訟代理人  丁俊文律師
右當事人間給付補償金事件，上訴人對於中華民國八十八年十二月二十一日本院台北
簡易庭八十八年度北簡字第一三一五九號第一審判決提起上訴，本院判決如左：
    主      文
上訴駁回。
第二審訴訟費用由上訴人負擔。
    事      實
甲、上訴人方面：
一、聲明：
（一）原判決廢棄。
（二）右廢棄部分，被上訴人應給付上訴人新台幣（下同）三十萬零二百八十二元，
      及自八十八年九月一日起至清償日止，按年息百分之五計算之利息。
二、陳述：除與原審判決所載者相同茲予引用外，補稱：
（一）坐落台北縣石碇鄉○○○段直潭小段二六二地號土地為國有林地，為上訴人之
      父高春成緣故地（即最早開墾造林之地），民國四十三年間台北縣政府開放系
      爭土地由人民承租造林，羅楊麗玉、黃萬清、楊東日、林屋及高春成互相約定
      ，由羅楊麗玉及黃萬清出名承租（實際出租人為財政部國有財產局台灣北區辦
      理事處），為保障高春成之權利，而由羅楊麗玉及黃萬清於四十三年一月廿四
      日立覺書，覺書並載明高春成與羅楊麗玉、黃萬清之權利範圍及比例，即高春
      成就系爭土地中之一一．三五二公頃占有三分之一，其餘土地承租造林權利為
      羅楊麗玉及黃萬清取得。高春成及上訴人父子二人即本於覺書約定在系爭土地
      內一一．三五二公頃土地造林（有其界此），林木茁壯長成，斐然可觀。八十
      七年十一月間被上訴人曾擅自鋸掉上訴人及父高春成所植林木，棄置林地，除
      浪費資源外，並已觸犯水源保護區禁止砍伐林木之禁令，此有照片為證。
（二）又被上訴人於八十七年十二月八日寄發之台北榮星郵局第八四二號存證信函亦
      提及：「二、台端若在該地號（直潭小段二六二地號）內有其他樹木或有可收
      成之植物，必需在文到三個月內清理完畢，否則視為雜草，全部自行清除，重
      新造林，本人將依政府法令種植樹種，以惟公信，並維護水土保持，恐台端漠
      視法規，空口亦憑，特此函知」，由此證明被上訴人非常清楚上訴人於父高春
      成亡故後繼承父之權利在系爭土地上三分之一權利範圍內造林，且被上訴人任
      由上訴人與父在系爭土地三分之一範圍內造林，達數十年之久，卻於八十七年
      十二月八日才要求除去，顯藉此理由卻將上訴人應享有系爭補償金之權利，侵
      吞歸其獨享。
（三）關於上訴人提出文書之真正，上訴人於原審審理時請求傳訊證人，原審未為傳
      訊，卻認定上訴人未舉證證明，不無違誤。至於原判決所指高春成亡故，且亡
      故已喪失系爭土地承租權，及未爭執由被上訴人承租乙事，按覺書已載明彼此
      約定出名承租人為羅楊麗玉及黃萬清，高春成不出名，羅楊麗玉、黃萬清承認
      高春成有三分之一權利，論其性質不無「隱名合夥」情形，然其等五人各有各
      自之權利範圍造林之土地，就造林之土地內所造林之林木或其他植物之收成皆
      各自享有，而非有所謂合夥財產分配合夥利益，故亦非隱名合夥，僅為類似於
      隱名合夥之無名契約，又五人間出名向國有財產局租地，出名之羅楊麗玉、黃
      萬清與其他三人，並非另有租賃關係，不能適用租賃之規定，何況如認租賃關
      係依民法第四百五十二條規定租賃權得由其承租人之繼承人繼承，如認為隱名
      合夥，隱名合夥人之權利亦得由其繼承人繼承，若屬無名契約，高春成之權利
      非不得由上訴人繼承，原判決認為高春成亡故，乃喪失承租權，不無違誤。
（四）上訴人於原審訴請被上訴人給付補償金外，另請求還給承租權，其實所謂還給
      承租權，其實質為請求確認就系爭土地有三分之一之權利，然原判決就此部分
      並未判決，有民事訴訟法第二百三十二條情形，應為補充判決，此部分上訴人
      另行向原審請求。
（五）上訴人繼承高春成之權利，被上訴人繼承羅楊麗玉之權利，則依覺書約定，上
      訴人享有系爭林地三分之一之權利，上訴人及父確實在系爭三分之一土地耕種
      造林，在此三分之一範圍內之琉球松枯死，台北縣政府指示台北縣石碇鄉公所
      發給系爭土地補償金九十萬零八百四十八元，被上訴人應將其中三分之一即三
      十萬零二百二十八元轉付上訴人，被上訴人並未給付，上訴人自得依覺書受讓
      三分之一權利，所得之請求權請求被上訴人給付三十萬零二百八十二號。
（六）查覺書其性質類似隱名合夥之無名契約，上訴人之父高春成因覺書而由羅楊麗
      玉、黃萬清受讓系爭林地，扣除楊東日、林屋濫墾地二公頃，所林地之三之一
      之權利，「讓與債權時該債權之擔保及其他從屬之權利，隨同移轉於受讓人。
      但與讓與人有不可分離之關係者，不在此限。未支付之利息，推定其隨同原本
      移轉於受讓人」民法第二百九十五條規定，「讓與債權時，該債權之擔保及其
      他從屬之權利，除與讓與人有不可分離之關係者外，隨同移轉與受讓人。又未
      支付之利息，推定其隨同原本移轉於受讓人」（最高法院四十五年台上字第一
      八○八號判決），「因擔保承租人之債務而授受之押金，未經交付於租賃物之
      受讓人者，受讓人既未受有押金權利之移轉，則承租人即得逕向原告出租人為
      返還押金之請求，無待租賃契約終止而後可」（最高法院四十九年台上字第三
      ○七號判例），則上訴人繼承高春成之權利，被上訴人則繼承羅楊麗玉之義務
      ，上訴人得本於覺書受讓系爭林地三分之一權利，此項權利包含台北縣政府核
      叛因琉球松枯死所發給之補償金三分之一。
（七）本件之情形有如某乙營造廠承攬某業主之工程，某甲向某乙營造商受讓該工程
      之部分，仍借用某乙名義施工，就該部分之工程款，某甲不能以自己之名義向
      業主請款，而須以某乙名義領取工程款，某乙基於與某甲間之約定，需將領到
      之工程款轉付某甲，不得以該工程款為其名義承攬，該部分工程款無給予某甲
      之必要，某甲亦得本於受讓權利請求某乙給付該部分工程款。
三、證據：除援用第一審所提證據外，補提：土地登記簿謄本、覺書影本、照片六幀
    ，存證信函影本乙件等件為證。
乙、被上訴人方面：
一、聲明：上訴駁回。
二、陳述：除與原審判決書所載者相同茲予用用外，補稱：
（一）按上訴人迄未收到台北縣政府核發補償金之相關文件，合先敘明。
（二）有關台北縣政府應否發給補償金之問題，應係屬行政機關之行政程序，而非屬
      本件司法程序，因被上訴人向財政部國有財產局台灣北區辦事處承租，有國有
      林地租賃契約書可證。則上訴人若就系爭土地亦主張有承租權，則應係向國有
      財產局提出申請而非提出本件訴訟，更何況台北縣政府迄今亦尚未給付上訴人
      上開補償金，上訴人提起本件使用亦欠缺權利保護要件。
（三）再查本件上訴人主張就系爭土地有共同承租權乙節為被上訴人所否認，而上訴
      人所提覺書形式上及實質上之真正為被上訴人所否認。另上訴人所提鄭再興、
      黃水永、高連芳所出具之證明書，所載內容不實，故亦為被上訴人所否認。然
      按系爭土地係被上訴人之先母羅楊麗玉與黃萬清於四十三年二月十八日向台灣
      省台北縣政府承租，嗣於六十二年二月廿二日由被上訴人與黃萬清向台北縣政
      府換約承租，被上訴人於七十一年間並獲有台北縣政府頒發造林獎狀，嗣後於
      八十七年四月十八日改由被上訴人與黃榮春向財政部國有財產局台灣北區辦事
      處承租，上訴人之請求應無理由。
（四）被上訴人於八十七年十二月八日寄給上訴人之存證信函之用意，係因上訴人佔
      用直潭小段二六二地號部分土地，故被上訴人要求伊必須在三個月定清理完，
      並非係證明上訴人就系爭土地有三分之一權利範圍內造林，上訴人強予曲詞。
（五）上訴人於八十九年二月十五日行準備程序時稱：「本件訴訟標的是民法第二百
      九十五條之規定，讓與的權利，有覺書、共同照領，無名契約之法律關係承租
      照領權利請求三分之一要給上訴人，從屬權利要依覺書受讓權利」，而於八十
      九年二月二十一日上訴理由二狀又謂：「查覺書其性質類似隱名合夥之無名契
      約．．」云云，故上訴人就本件訴訟之請求係主張依民法第二百九十五條因債
      權讓與而來，然依本件上訴人所起訴之事實應與上揭法文債權讓與有間，從而
      上訴人主張依債權讓與提起本件給付訴訟，依法不合。
（六）次查上訴人提起之訴訟應有請求判決之現實上必要與利益，學說上稱之為法律
      上保護之必要或權利保護要件。我國民事訴訟法學者楊建華於氏著民事訴訟法
      要論第二○三頁亦揭「原告提起之訴訟，就為訴訟標的之法律關係，應有請求
      法院判決之現實上必要性，亦即在法律上有受判決之現實利益」，或如姚瑞光
      先生著民事訴訟法論第三○八頁「法院就原告之請求有以本案解決之必要時，
      始得為本案判決。故原告之請求須具備．．有求判決之實益或稱權利保護之利
      益」，而認為是訴訟成立要件。經查被上訴人迄未自台北縣政府受領任何補償
      金，且上訴人於原審八十八年十二月六日審理時亦陳稱：「我的意思是說被告
      如果將來領到錢就應該把錢給我」。職是之故上訴人起訴請求給付補償金之權
      能除為被上訴人所否認外，且迄今既尚未發生，則上訴人如何能請求給付該不
      存在之補償金？上訴人提起本件訴訟，欠缺權利保護必要，並無求為本案判決
      之必要與實益。
（七）台北縣石碇鄉公所所檢附被上訴人八十七年三月復舊造林申請書中，僅申請人
      與申報內容之「地段」、「地號」、「地目」、「面積」係被上訴人於申請時
      所填寫外，其餘申報內容欄之「受害區」及以下之「１、補償費」、「２、代
      為砍伐防治經費」、「３、造林」均非被上訴人所填寫，而應係石碇鄉公所人
      員所填寫。因被上訴人於八十七年三月申報時亦不知補償費究係多少？且今亦
      尚未接奉台北縣政府核發系爭補償費。
三、證據：除援用第一審所提證據外，補提：楊建華著「民事訴訟法要論」第二○三
    頁影本、姚瑞光著「民事訴訟法論」第三○八頁影本為證。
    理      由
一、本件上訴人起訴主張其父高春成於四十三年間與被告之母羅楊麗玉共同向台北縣
    政府承租坐落台北縣石碇鄉○○○○○段二六二地號土地，種植琉球松樹，因其
    父高春成不識字，故以被上訴人之母羅楊麗玉之名義向台北縣政府承租，而由羅
    楊麗玉出具覺書表明願讓渡持分三分之一之租用權利無償交由高春成耕作造林，
    並有訴外人鄭再興、黃水永、高連芳出具之證明書可資佐證。詎高春成與羅楊麗
    玉相繼過世後，被上訴人向台北縣政府及國有財產局辦理繼承租約，竟拒絕上訴
    人承租系爭三分之一之土地，嗣因系爭土地上之樹木枯死，經台北縣政府核發補
    償金九十萬零八百四十八元，上訴人因有系爭土地三分之一之承租權，為此請求
    被上訴人給付政府核發補償金之三分之一即三十萬零二百八十二元，及自八十八
    年九月一日起至清償日止按年息百分之五計算之利息。
二、被上訴人則否認覺書及上訴人所提訴外人鄭再興、黃水永、高連芳所出具證明書
    之真正，並辯稱其迄未自台北縣政府受領任何補償金，上訴人提起本訴欠缺權利
    保護必要。系爭土地係其先母羅楊麗玉與黃萬清於四十三年二月十八日向台灣省
    台北縣政府承租，嗣於六十二年二月廿二日由被上訴人與黃萬清向台北縣政府換
    約承租，被上訴人於七十一年間並獲有台北縣政府頒發造林獎狀，嗣後於八十七
    年四月十八日改由被上訴人與黃榮春向財政部國有財產局台灣北區辦事處承租，
    上訴人之請求顯無理由。
三、本件上訴人主張民國四十三年間台北縣政府開放坐落台北縣石碇鄉○○○段直潭
    小段二六二地號國有林地由人民承租造林，其父高春成、被上訴人之母羅楊麗玉
    、黃萬清、楊東日、林屋及高春成互相約定，由羅楊麗玉及黃萬清出名承租，而
    由羅楊麗玉及黃萬清書立覺書，載明扣除楊東日及林屋濫墾之兩公頃外，願讓渡
    持分三分之一之租用權利無償予高春成耕作造林。高春成及上訴人父子二人即本
    於覺書約定在系爭土地內造林之事實，固據其提出覺書影本、訴外人鄭再興、黃
    水永、高連芳出具之證明書、台北榮星郵局第八四二存證信函影本、等件為證，
    被上訴人則否認上訴人所述事實，與覺書之形式及實質，及鄭再興、黃水永、高
    連芳出具之證明書內容之真正。經查，本件系爭土地上之琉球松亦確因線蟲害枯
    死，經台北縣政府核定計劃發放補償費九十萬零八百四十八元，固有台北縣石碇
    鄉公所八十九年四月一日北縣碇財經字第一七八二號函在卷可稽，然該筆補償費
    迄未發放，且因經費短缺，何時才能發放尚不知道等情，此有台北縣政府八十九
    年四月二十六日八九北府農林字第一五一○四六號函，及台北縣石碇鄉承辦人員
    萬建弘結證在卷。被上訴人既尚未領得補償金，是縱認上訴人之主張屬實，被上
    訴人既尚未領得補償金，其請求被上訴人即時給付補償金之三分之一即三十萬零
    二百八十二元，及自八十八年九月一日起至清償日止，按年息百分之五計算之利
    息，即難屬無據。
四、從而，上訴人以被上訴人已領取台北縣石碇鄉○○○○○段二六二地號土地上琉
    球松線蟲害補償金九十萬零八百四十八元，依兩造被繼承人間之覺書，請求被上
    訴人給付所領取補償金之三分之一，即三十萬零二百八十二元，及自八十八年九
    月一日起至清償日止按年息百分之五計算之利息，於法尚非去據，不應准許，原
    審為其敗訴之判決，理由或有不同，但其結果並無異致，仍應予維持，上訴意旨
    乃執陳詞指原判決不當，求予廢棄，非有理由，應予駁回其上訴。
五、結論：本件上訴為無理由，依民事訴訟法第四百三十六條之一第三項、第四百四
    十九條第一項、第七十八條判決如主文。
中      華      民      國    八十九    年      八      月      二      日
                        民事第一庭審判長法      官  王仁貴
                                        法      官  許純芳
                                        法      官  張靜女
右為正本係照原本作成
本判決不得上訴
如對本判決上訴，僅得以適用法律顯有錯誤為理由，且須於判決送達後二十日內向本
院提出上訴狀，並經本院許可
中      華      民      國    八十九    年      八      月      二      日
~B法院書記官  陳奇星  朱小燕


司法院資訊處製作；財團法人民間司法改革基金會備份。
